臺灣苗栗地方法院民事判決　　　　　　　　　　　　　九十一年度簡上字第二四號
　　上　訴　人　　乙○○
　　被　上訴人　　甲○○
右當事人間請求確認本票債權不存在事件，上訴人對於中華民國九十一年四月十六日
本院苗栗簡易庭九十一年度苗簡字第六八號第一審判決提起上訴，本院判決如左：
    主  文
上訴駁回。
第二審訴訟費用由上訴人負擔。
    事  實
甲、上訴人方面：
一、聲明：
（一）原判決廢棄。
（二）被上訴人在第一審之訴駁回。
二、陳述：除與原審判決書所載者相同茲予引用外，補稱：
（一）上訴人與被上訴人係二十多年之好友，被上訴人自民國八十四年起至八十五年
      止，陸續向上訴人借款共計新台幣（下同）四十萬元，嗣後上訴人多次向被上
      訴人催討，被上訴人均稱無力清償，在上訴人要求下，被上訴人始於八十五年
      四月一日簽發系爭到期日為八十九年四月一日，票據金額為四十萬元之本票一
      紙，並承諾於八十九年四月一日清償前開借款。其後上訴人於八十五年八月間
      出售位於基隆市○○區○○路二巷六十一號房屋，並將出售房地所得置於身邊
      作為生活花費之用。被上訴人知悉上訴人有該筆所得後，即假借各種名目再向
      上訴人借款，至八十六年三月止，再向上訴人陸續借得計四十萬元，被上訴人
      又稱其無法立即清償借款，上訴人遂要求被上訴人簽發另一紙即發票日為八十
      六年四月一日，到期日為八十八年四月一日，票據金額為四十萬元之本票予上
      訴人。
（二）被上訴人於八十四年、八十五年及八十六年間前後陸續向上訴人借款共八十萬
      元，上訴人多次催討，被上訴人均稱無力清償，上訴人為能有一擔保，遂要求
      被上訴人簽發二紙本票。被上訴人一再誆稱八十六年四月一日簽發、八十八年
      四月一日到期，票據金額為四十萬元之第二紙本票，係上訴人告稱八十五年四
      月一日簽發、八十九年四月一日到期，票據金額為四十萬元之第一紙本票遺失
      後，應上訴人之要求重新簽發。然被上訴人在原審九十一年四月二日言詞辯論
      程序時，又改稱「八十六年開的那張票是換票」等語，然被上訴人所簽發予上
      訴人之二紙本票均在上訴人持有中，根本未曾遺失，上訴人所持有之二張本票
      確實是因被上訴人為擔保積欠上訴人共八十萬元之債務而簽發，既無遺失而重
      新再開另一張本票，亦無所謂換票情事。又倘若第一紙本票若遺失，被上訴人
      為何未採取任何申報作廢之程序，亦未要求上訴人出具切結書，被上訴人豈不
      擔心本票可能未遺失或已移轉第三人，足證被上訴人所言不合情理。
（三）被上訴人不清償第一、二筆借款共八十萬元，上訴人遂先持被上訴人於八十六
      年四月一日簽發，到期日為八十八年四月一日之第二紙本票，向法院聲請執行
      被上訴人於中華電信公司之薪資後，另持被上訴人於八十五年四月一日簽發，
      到期日為八十九年四月一日之第一紙本票向法院聲請執行被上訴人位於苗栗縣
      公館鄉○○村○○鄰○○街四十二號房地，被上訴人直至此時，才就本院九十
      年度票字第七五一號裁定向台灣高等法院台中分院提起抗告，並經駁回在案。
      嗣後被上訴人乃提起本件確認本票債權不存在之訴。而倘如被上訴人所言第一
      紙本票遺失後，重新再開第二紙本票或所謂換票，為何被上訴人在上訴人以第
      二紙本票聲請強制執行時完全未主張所謂原本票遺失或換票之事，足見被上訴
      人僅為拒絕還款編造謊言，心態甚為可惡。
三、證據：援用原審之立證方法外，並提出本院八十九年度票字第九七號裁定、九十
    年度票字第七五一號裁定、台灣高等法院台中分院九十年度抗字第一七二九號裁
    定及抗告狀。
乙、被上訴人方面：
一、聲明：如主文所示。
二、陳述：除與原審判決書所載者相同茲予引用外，補稱：本件被上訴人原於八十四
    年間向上訴人借款四十萬元，嗣於借款期限屆至時，因被上訴人無力清償，乃與
    上訴人協議，同意被上訴人於八十九年四月一日清償，並由被上訴人於八十五年
    四月一日簽發到期日為八十九年四月一日、票據金額為四十萬元之第一紙本票交
    付上訴人收執為憑並供擔保。八十六年間上訴人向被上訴人稱因其保管不慎，致
    被上訴人前所簽發之本票已遺失，遂要求被上訴人重新簽發同一金額之本票，當
    時上訴人稱因其周轉所需，要求被上訴人將清償日期自八十九年四月一日提前至
    八十八年四月一日，被上訴人基於與上訴人為多年好友，不疑有他，始於八十六
    年四月一日，重新簽發到期日為八十八年四月一日，票據金額為四十萬元之第二
    紙本票交付上訴人。至於原審九十一年四月二日筆錄被上訴人稱「八十六年開的
    那張是換票」，應係口誤或筆誤所致。被上訴人雖然分別於八十五年四月一日及
    八十六年四月一日簽發本票，實同係為擔保八十四年間向上訴人借貸之四十萬元
    所簽發。其後八十八年四月一日，被上訴人重新簽發之第二紙本票到期時，因被
    上訴人仍無力清償系爭四十萬元借款，故上訴人持該本票聲請許可執行裁定，並
    進行強制執行程序按月扣押被上訴人之薪資以為清償時，被上訴人即基於清償債
    務之意，從未提出任何異議。而上訴人既已持被上訴人重新簽發之第二紙本票為
    執行名義，執行被上訴人之薪資以為清償，則被上訴人於八十五年四月一日基於
    擔保同一筆四十萬元借款所簽發之第一紙本票債權自已失其存在之依據，故被上
    訴人訴請確認本票債權不存在，實屬正當。
三、證據：援用原審之立證方法。
    理  由
一、本件被上訴人起訴主張：被上訴人前於八十四年至八十五間陸續向上訴人借款四
    十萬元，並於八十五年四月一日簽發到期日為八十九年四月一日之同額本票一紙
    交付上訴人收執，約定以該到期日為借款清償日。嗣上訴人於八十六年三月間向
    被上訴人稱前開本票遺失，要求被上訴人重行簽發另紙同額本票，被上訴人遂於
    八十六年四月一日簽發，到期日為八十八年四月一日之第二紙同額本票交付上訴
    人。其後因被上訴人屆期未能還款，被上訴人乃持該第二紙本票向本院聲請以八
    十九年度票字第九七號裁定准予強制執行，並以本院九十年度執字第三一一八號
    查扣被上訴人之薪資。詎上訴人復持其原稱遺失之第一紙本票向本院聲請以九十
    年度票字第七五一號裁定准予強制執行，然前開二紙本票所表彰者均為同一筆債
    權，為此訴請確認上訴人就其所持有之第一紙本票即被上訴人於八十五年四月一
    日簽發，到期日為八十九年四月一日，票據金額為四十萬元本票，對被上訴人之
    債權不存在等語。上訴人則以被上訴人先後於八十四年至八十五年三月間及八十
    六年三月間向上訴人分別借得四十萬元，上訴人均以現金交付，合計被上訴人共
    積欠上訴人八十萬元之借款，被上訴人並簽發上開二紙本票為擔保，約定以該二
    紙本票上所載到期日為清償日期，茲因被上訴人屆期均未清償，上訴人始分別持
    前述本票向法院聲請強制執行，倘如被上訴人所稱係因上訴人遺失而補開第二紙
    本票，則應無變更原載到期日之必要，而被上訴人亦無可能在未要求其簽署任何
    換票文件之情形下，即另行開立本票等語，資為抗辯。
二、查被上訴人主張其先於八十五年四月一日簽發，到期日為八十九年四月一日，票
    據金額為四十萬元之本票，後於八十八年四月一日簽發，到期日為八十八年四月
    一日，票據金額同為四十萬元之本票交付上訴人收執。上訴人並執被上訴人所簽
    發前開二紙本票，分別向本院聲請以八十九年度票字第九七號、九十年度票字第
    七五一號裁定准予強制執行，嗣上訴人以第二紙本票許可執行之裁定即本院八十
    九年度票字第九七號裁定為執行名義，向本院聲請對被上訴人之財產為執行，並
    經本院以九十年度執字第三一一八號受理，經本院核發債權移轉命令，以被上訴
    人對於中華電信股份有限公司之薪資債權移轉於上訴人以資清償其票據債權之事
    實，業據其提出裁定二份為證，並經本院依職權調閱本院八十九年票字第九七號
    、九十年度票字第七五一號及九十年度執字第三一一八號卷宗核閱無訛，自堪信
    被上訴人此部分之主張為真實。
三、按當事人主張有利於己之事實者，就其事實有舉證之責任，民事訴訟法第二百七
    十七條定有明文。而確認法律關係不存在之訴，如被告主張其法律關係存在時，
    應由被告負舉證責任，最高法院四十二年台上字第一七○號判例意旨可資參照。
    又票據為無因證券，票據債權人就其取得票據之原因，固不負證明之責任，惟執
    票人既主張票據係發票人向伊借款而簽發交付，以為清償方法，發票人復抗辯其
    未收受借款，則就借款之已交付事實，即應由執票人負舉證責任，亦有最高法院
    七十三年度第一次民事庭會議決議可資參照。查被上訴人主張其曾向上訴人借款
    四十萬元，並先後簽發發票日為八十五年四月一日、到期日為八十九年四月一日
    及發票日為八十六年四月一日，到期日為八十八年四月一日，票據金額均為四十
    萬元之本票二紙交付上訴人收執。上訴人執被上訴人所簽發前開二紙本票，分別
    向本院聲請以八十九年度票字第九七號、九十年度票字第七五一號裁定准予強制
    執行，嗣上訴人以第二紙本票許可執行之裁定即八十九年度票字第九七號裁定為
    執行名義，向本院聲請對被上訴人之財產為執行，並經本院以九十年度執字第三
    一一八號受理，並核發債權移轉命令，以被上訴人對於中華電信股份有限公司之
    薪資債權移轉於上訴人以資清償其票據債權等情，已如前述。被上訴人起訴主張
    第二紙本票係因上訴人告稱第一紙本票已遺失而簽發，故二紙本票均係因清償同
    一筆四十萬元之借款而簽發，上訴人已持第二紙本票聲請對於被上訴人之財產為
    強制執行，故上訴人對於被上訴人之第一紙本票債權即不存在等情，業據上訴人
    所否認，並以被上訴人於八十四、八十五年及八十六年間共向上訴人借得二筆四
    十萬元借款，合計八十萬元等語置辯。則揆之首開說明，自應由上訴人就系爭第
    一紙票據債權之存在及票據原因關係即兩造於八十六年間另有一筆四十萬元借貸
    關係存在之事實負舉證之責任。然上訴人並未能就其所主張兩造間另有一筆四十
    萬元借貸關係，故縱使第二紙本票業經強制執行，其對被上訴人之第一紙本票債
    權仍存在等情舉證以實其說，其空言主張如被上訴人係因第一紙本票遺失而簽發
    第二紙本票，則被上訴人未採取任何申報作廢之程序，亦未要求上訴人出具切結
    書，且於上訴人就第二紙本票聲請強制執行時，被上訴人完全未為異議等語，亦
    均不足對於被上訴人所主張之事實為有利之認定。從而，上訴人之前開主張均不
    足採。
四、綜上所述，上訴人並未能就系爭本票票據權利之存在及票據原因關係即兩造於八
    十六年間另有借貸關係等事實為舉證，是被上訴人起訴請求確認上訴人所持有第
    一紙本票即發票日為八十五年四月一日，到期日為八十九年四月一日，票據金額
    為四十萬元之本票債權不存在，即屬有據，應予准許。原審為其勝訴之判決，核
    無不合，上訴人上訴意旨指摘原判決不當，求予廢棄，為無理由，應予駁回。
五、據上論結，本件上訴為無理由，依民事訴訟法第四百三十六條之一第三項、第四
    百四十九條第一項、第七十八條，判決如主文。
中　　　華　　　民　　　國　　九十一　　年　　　十　　　月　　二十一　　日
                                  臺灣苗栗地方法院民事庭
　　　　　　　　　　　　　　　　　　　審判長法官郭千黛
　　　　　　　　　　　　　　　　　　　　　　法官吳振富
                                            法官曾明玉
右為正本係照原本作成。
本判決不得上訴。
~B法院書記官　白孝慈
中　　　華　　　民　　　國　　九十一　　年　　　十　　　月　　 二十一　 日
